【裁判字號】    97,建上,58
【裁判日期】    990511
【裁判案由】    給付工程款
【裁判全文】
臺灣高等法院民事判決                  97年度建上字第58號
上  訴  人  豐福建設開發股份有限公司
法定代理人  乙○○
訴訟代理人  黃勝文  律師
            張逸婷  律師
被 上 訴人  勁成有限公司
法定代理人  丙○○
訴訟代理人  陳志誠  律師
複 代 理人  陳豪杉  律師
上列當事人間給付工程款事件，上訴人對於中華民國97年5月5日
臺灣臺北地方法院96年度建字第200號第一審判決提起上訴，經
本院於99年4月20日言詞辯論終結，判決如下：
    主  文
原判決關於命上訴人給付超過新臺幣伍佰玖拾萬貳仟玖佰陸拾元
本息部分，及該部分假執行之宣告，暨訴訟費用之裁判均廢棄。
上開廢棄部分，被上訴人在第一審之訴及其假執行之聲請均駁回
。
其餘上訴駁回。
第一、二審訴訟費用由上訴人負擔十分之九，餘由被上訴人負擔
。
    事實及理由
壹、程序部分：
    上訴人之法定代理人丁文祥已於民國（下同）98年1月16日
    變更為乙○○，有上訴人提出之股份有公司變更登記表為證
    ，並據乙○○聲明承受訴訟（見本院卷第86-88頁），核無
    不合，應予准許。
貳、實體部分：
一、被上訴人起訴主張：兩造於91年12月30日簽訂工程合約（下
    稱原工程合約），由被上訴人承攬施作上訴人之捷運聯合開
    發商辦大樓水電工程（下稱原工程），工程總價為新臺幣（
    下同）3,040萬元，嗣後兩造合意追加工程室內廁所水電
    變更追加工程（建設公司部分）、7F（A＋B、C＋D、E、F
    ＋G、H）、8F（A＋B）、10F（E）、12F（A＋B、C＋D）室
    內水電變更（增設）工程（地主部分）、彩色鏡面對講保
    全系統、傢俱配置圖變更追加工程、10F、11F、13F二
    次客變工程、2FA戶水電變更追加工程、消防變更追加
    工程（下稱追加工程，原工程及追加工程合稱為系爭工程）
    ，追加工程之總價為545萬2,634元。系爭工程已完工，並於
    96 年2月1日經上訴人與訴外人豐福天廈管理委員會（下稱
    豐福管委會）驗收簽認完畢，惟上訴人尚積欠被上訴人原工
    程工程款448萬4,000元及追加工程款202萬3,0 57元合計650
    萬7,057元等情。爰依系爭工程合約求為命：(一)上訴人應給
    付被上訴人650萬7,057元，及自起訴狀繕本送達翌日即96年
    7 月31日起至清償日止，按年息5％計算之利息。(二)願供擔
    保，請准宣告假執行。（原審為被上訴人勝訴之判決，上訴
    人聲明不服，提起上訴。）並答辯聲明：上訴駁回。
二、上訴人則以：原工程合約為總價承包，被上訴人縱於計算工
    程成本有漏列，亦不得請求增加報酬。又依系爭工程合約第
    3條、第8條約定，被上訴人施作之工程範圍應以變更後之平
    面圖為據。復系爭工程有使用不符合品質之材料等多項瑕疵
    ，被上訴人拒絕修補，上訴人得請求減少報酬178萬3,396元
    ；被上訴人未施工及減作部分，上訴人自得請求減少報酬72
    1萬7,320元，上訴人已無積欠被上訴人工程款。另鑑定報告
    內容有關於系爭工程施作範圍、擅自增列項目、數量計算錯
    誤等違誤，實不足採信等語，資為抗辯。並上訴聲明：(一)原
    判決廢棄。(二)被上訴人在第一審之訴駁回。(三)如受不利之判
    決，願供擔保請准宣告免為假執行。
三、兩造不爭執之事實：
  (一)兩造於91年12月30日簽訂原工程合約，由被上訴人以總價3,
    040萬元承攬上開工程（見原審卷第6-13頁、第184頁反面）
    。
  (二)嗣兩造合意追加工程：「室內廁所水電變更追加工程」（
    建設公司部分）、就「7F（A＋B、C＋D、E、F＋G、H）、
    8F（A＋B）、10F（E）、12F（A＋B、C＋D）室內水電變更
    （增設）工程」（地主部分）、「彩色鏡面對講保全系統
    」、「傢俱配置圖變更追加工程」、「10F、11F、13F
    二次客變工程」、「2FA戶水電變更追加工程」、「消
    防變更追加工程」（見原審卷第15-31頁），尚欠202萬
    3,057 元工程款未付（見原審卷第210頁反面）。
  (三)豐福管委會進行豐福天廈水電工程驗收，上訴人法定代理人
    乙○○於96年2月1日至豐福天廈現場，在被上訴人發給豐福
    管委會的函中簽名（見原審卷第61頁、第208頁）。
四、被上訴人主張系爭工程合約為總價承攬，系爭工程已完工且
    經驗收合格，上訴人應如數給付工程款，上訴人則辯以系爭
    工程皆未經驗收，且被上訴人拒絕修補原工程瑕疵，並有原
    工程未施工及減少施工情事，應分別減少178萬3,396元及72
    1萬7,320元等語。是以，本件之爭點為：(一)系爭工程合約屬
    總價承攬合約或實作實算合約？(二)系爭工程是否業經上訴人
    驗收合格？(三)上訴人能否主張減少報酬？被上訴人得請求之
    工程款金額為何？茲分別論述如下：
  (一)系爭工程合約屬總價承攬合約或實作實算合約？
    按所謂總價承攬，係指業主提供詳細、正確之設計圖及詳細
    價目表，由廠商依圖說完成契約約定之一定工作後，業主支
    付「固定價額」報酬之契約。至實作實算合約，則為廠商依
    據其最後實際施工數量計價，工作實際數量及報酬，須至完
    工結算後才能確定。經查：
  1.原工程合約為總價承攬合約：
    原工程合約為總價承攬合約，業據上訴人於原審陳述在卷（
    見原審卷第140頁、第214頁），並於本院所自承(見本院卷
    第318頁)，參以原工程契約係依施工進度按契約總價百分比
    之付款方式（見原審第13頁、第82頁），足見施工實際數量
    並非兩造核算工程款之依據，是可認原工程合約係屬總價承
    攬合約。況上訴人辯稱原工程契約未施工及減作部分之工程
    款達721萬7,320元，惟其不否認原工程契約亦有追加工程，
    如為實作實算，則應併為追加工程款之核算，始謂合理。惟
    上訴人既未增加原工程合約之工程款，卻另約定追加工程之
    工程款，益見原工程合約非實作實算合約而係總價承攬合約
    。
  2.至追加工程合約部分，關於追加工程「彩色鏡面對講保全
    系統」及「消防變更追加工程」部分，估價單載明「以2,
    000,000 元（含稅）及壹百萬元（含稅）承包」（見原審卷
    第21頁、第29頁），且經兩造蓋印確認，此二項追加工程確
    為總價承攬，洵堪認定。
  3.追加工程關於「室內廁所水電變更追加工程」（建設公司
    部分）、就「7F（A＋B、C＋D、E、F＋G、H）、8F（A＋B
    ）、10F（E）、12F（A＋B、C＋D）室內水電變更（增設）
    工程」（地主部分）、「傢俱配置圖變更追加工程」、
    「10F、11F、13F二次客變工程」及「2FA戶水電變更追加
    工程」之估價單載有各細項工程及金額（見原審卷第15-19
    頁、第22-27頁），被上訴人雖未予爭執，惟觀諸卷附估價
    單，付款仍依施工進度按各追加工程總價之一定比例付款（
    見同卷第17、21、23、25頁），而非依實作估驗之數量付款
    ，上訴人復不否認此付款方式，是施工數量多寡非付款金額
    因素，亦可認定此部分之追加工程係屬總價承攬，被上訴人
    主張此部分追加仍為總價承攬，難謂無據。雖上訴人辯稱原
    契約第11條有變更工程實作實算之明文云云，但如前所述，
    前開追加工程估價單上，不僅詳列各工程項目及金額，且有
    付款方式之約定，並經兩造蓋印確認，依民法第490條及第
    153 條第1項規定，應認兩造已有追加工程之合意，自不再
    適用原工程合約第11條約定。上訴人抗辯追加工程部分應依
    原工程合約第11條約定實作實算云云，自非可採。
  4.綜上，原工程合約為總價承攬，追加工程部分則因兩造另行
    合意而成立新的承攬契約，依估價單之內容及付款方式，應
    認為係總價承攬契約。
  (二)系爭工程是否業經上訴人驗收合格？
    被上訴人主張系爭工程已經驗收合格，有經乙○○簽名之被
    上訴人公司發予豐福管委會之函文為證（見原審卷第61頁）
    ，並經證人即豐福管委會前任監察委員高建傑及與上訴人合
    建之其中一地主高源泳結證屬實（見原審卷第183-184頁）
    。雖上訴人辯稱前開函文衹有「乙○○」之簽名，對其不生
    效力，又系爭之驗收非其所為，其不受拘束，且乙○○之簽
    名僅為知悉驗收之情，尚難逕認其已驗收合格云云。惟查：
  1.依證人高建傑於原審證稱：「我個人是水電工程公司主管，
    對於被上訴人承攬施工的工程範圍相當清楚，所以有進行實
    質的查驗，…。管委會與被上訴人的驗收，有依照工程慣例
    ，進行初驗、複驗，也有會議記錄，最終有接受被上訴人的
    缺失改善，並同意完成複驗。驗收約十次，前三次上訴人有
    派員到場，之後都沒有再派員出現，其後的七次都是被上訴
    人派員來查驗，最後一次會議上確認時，豐福建設的董事長
    有出現，被上訴人拿著原證10的函文要我們簽認，管委會有
    查驗合格，才在原證10函文上簽名，上訴人法代也有簽名，
    最後一次是我通知上訴人一定要派員到場，這個人必須要有
    決定權，結果來的人是董事長，96年2月1日已經驗收合格了
    ，才請被上訴人與上訴人來簽名…。上訴人法定代理人在96
    年2月1日的會議上，沒有反對的陳述，因為我有先說，如果
    對驗收有意見，請提出，如果沒有意見，就是驗收合格，請
    你簽名，他就在上面簽名。」等語（見原審卷第183頁反面
    及第184頁），參以上訴人97年1月15日以豐建字第97011501
    號函臺北市政府之函文亦載明：「機電工程含，給排水、機
    電、消防設備等於96年2月1日驗收移交完成。」等語(見原
    審卷第208頁)，可知乙○○係以上訴人法定代理人身分出席
    豐福管委會召開之工程驗收會議，其因代表上訴人就系爭工
    程驗收有關事務而於前開函文上簽名，此效力當然及於上訴
    人。
  2.上訴人係以系爭工程定作人身分參與前開驗收會議，亦經證
    人高源泳於原審結稱：「上訴人董事長交待管委會，由被上
    訴人與管委會確認被上訴人承包工程是否完工，也說驗收部
    分，交給管委會負責就好，也就是直接由管委會對被上訴人
    驗收就可以，被上訴人口頭上說願意對我們負保固之責。」
    等語在卷（見原審卷第184頁），乙○○授權豐福管委會進
    行系爭工程之驗收，即堪認定，上訴人事後否認系爭工程業
    經驗收完畢，自不可採。
  3.另從系爭工程交付及驗收而言，不惟證人高建傑證稱業測試
    合格，已經上訴人移交等語（見原審卷第183頁反面），證
    人高源泳亦證稱：「被上訴人的部分，確實有經過管委會的
    驗收，確實是合格的....被上訴人承包的工程，迄今都沒有
    問題。」等語（見原審卷第184頁），此有上訴人致函予臺
    北市政府之函文可佐（見原審卷第208頁），被上訴人主張
    系爭工程業已驗收及交付等語，應認有據。雖上訴人陳稱證
    人高建傑及高源泳僅以住戶之標準進行點交，否認系爭工程
    合於上訴人驗收之標準云云。然上訴人既已授權豐福管委會
    進行驗收，已如前述，證人高源泳另稱其與高建傑父親均為
    合建豐福天廈之地主，證人高建傑亦稱其與其他親戚合建分
    得房屋約占百分之60（見原審卷第184頁），則衡諸一般地
    主對合建房屋品質要求甚為嚴謹之常情，豐福管委會借重證
    人高建傑於水電工程公司擔任主管之專業，詳細查驗系爭工
    程，嗣並驗收合格，即堪採信，衡情亦可認業已符合上訴人
    驗收之標準。況前開上訴人致函予臺北市政府之函文亦載明
    ：「機電工程含，給排水、機電、消防設備等於96年2月1日
    驗收移交完成。」等語，益徵被上訴人主張系爭工程確已驗
    收合格並已交付之事實為真正。上訴人事後抗辯工作物之交
    付不代表驗收合格云云，核與事實不符，委不足取。
  4.上訴人另抗辯乙○○所簽收係「公共設施點交同意函」非整
    個工程之驗收證明，且「公共設施」其設備均設置於地下室
    及公共走廊，含發電機、消防設備、排煙設備及照明設備等
    可目視部分，驗收之公共設施其所佔水電工程之比例甚少，
    焉能當成全部工程驗收證明云云。惟查，乙○○所簽名之函
    內容記載：「主旨：豐福天廈水電消防工程驗收。說明：勁
    成有限公司承攬豐福建設開發股份有限公司，地址：北市○
    ○○路○段6號、8號、10號等共92戶及公共設施，使照號碼
    ：95使字第0142號，豐福天廈水電消防工程，經管委會機電
    人員初驗，復驗，各項缺失及系統測試，已96年1月20日全
    部改善完成，…。」等語，足見乙○○所簽收之函件係針對
    系爭工程全部之驗收，而非係僅就公共設施部分，上訴人抗
    辯乙○○所簽收係「公共設施點交同意函」，並非事實，亦
    不足取。
  5.按新建房屋之定作人或買受人，通常係於承攬人交付房屋由
    定作人受領後，方始進入房屋內裝潢，故定作人或買受人進
    入屋內為裝潢之行為似可認為定作人已為驗收新建房屋並予
    受領。(最高法院96年度台上字第1065號判決參照)查上訴人
    於本院陳稱系爭工程業已完成，有送水電，也已經交屋等語
    (見本院卷第194頁背面)，參以證人高建傑於原審具結證稱
    ：「我只知道上訴人自己賣房子的部分，有人住進去。」(
    見原審卷第184頁)、及依上訴人於本院自陳沒有承購戶為瑕
    疵擔保請求(見本院卷第19頁背面)等情，核諸上開說明，系
    爭工程可認為上訴人已為驗收並予受領。上訴人抗辯系爭工
    程未經驗收，拒絕付款，應無理由。
  6.綜上，系爭工程既經上訴人之法定代理人乙○○授權豐福管
    委會進行驗收，豐福管委會之高建傑及高源泳亦就系爭工程
    依照工程慣例，進行初驗、複驗，經被上訴人改善缺失，同
    意完成複驗；事後，上訴人在通知臺北市政府之函文載明：
    「機電工程含，給排水、機電、消防設備等於96年2月1日驗
    收移交完成。」，足徵被上訴人主張系爭工程已經驗收合格
    ，應可認為真實，自可採信。
  (三)上訴人能否主張減少報酬？被上訴人得請求之工程款金額為
    何？
    被上訴人主張其已完成工作，並於驗收合格後交付工作物，
    扣除上訴人前已給付之工程款，請求上訴人給付系爭工程尾
    款，上訴人則辯稱系爭工程有瑕疵、未施作及減作之情事，
    其自得請求減少報酬云云。經查：
  1.上訴人抗辯系爭工程有未施工及減作工項之情事，應減少工
    程款721萬7,320元云云。惟系爭工程均屬總價承攬，已如前
    述，而兩造於簽訂系爭合約後曾為變更設計，而竣工圖與變
    更設計圖相同，業經鑑定人甲○○到庭證述屬實(見本院卷
    第252頁)，且為兩造所不爭執，堪認被上訴人已按變更後之
    設計圖竣工，則不論系爭工程合約因變更設計而有增減工項
    ，被上訴人既依兩造合意變更後之設計圖施工，自無未施工
    及減作工項之情事，上訴人即應按原約定總價付款，上訴人
    抗辯未施工及減作工項之工程款721萬7,320元，核與系爭工
    程為總價承攬之性質不符，洵非有理，不能准許。
  2.上訴人又抗辯系爭工程有瑕疵給付之情事，應減少工程款17
    8萬3,396元等語。按承攬人之工作有瑕疵者，須定作人定相
    當期限請求承攬人修補，承攬人如不於期限內修補時，定作
    人始得自行修補，請求承攬人償還修補必要費用，或解除契
    約或請求減少報酬；又其瑕疵係可歸責於承攬人時，定作人
    始得請求損害賠償，此觀之民法第493條、第494條、第495
    條之規定自明。本件上訴人既未定相當期限請求被上訴人修
    補，自不得請求減少報酬。(最高法院86年台上第556號判決
    要旨參照)查系爭工程固於96年2月1日經豐福管委會驗收合
    格，並經乙○○簽名認可，惟系爭工程合約所約定使用品牌
    、尺寸大小、訂製規格之細目，則非豐福管委會所得知悉，
    故上訴人以被上訴人使用不符合約約定之品牌或規格，經其
    定期命被上訴人為修補未果而請求減少報酬，洵屬有據。次
    查，上訴人於96年9月28日以土城青雲郵局第467號存證信函
    通知被上訴人，請求就如附表所示之瑕疵於相當期限內進行
    修補，被上訴人則以板橋後埔郵局第740號存證信函函覆表
    示拒絕修補之意，此有上開存證信函兩件在卷可考(見原審
    卷第119-126頁)。依上開說明，上訴人所主張就如附表(即
    前揭存證信函之附件)所示以外之瑕疵，因上訴人既未定相
    當期限請求被上訴人修補，自不得請求減少報酬。是以，本
    件上訴人抗辯就系爭工程有瑕疵，因被上訴人拒絕修補得請
    求減少報酬之項目，應以如附表所示之項目為判斷。又系爭
    工程經本院送交中華民國建築技術學會鑑定結果，有該學會
    98年5月15日(98)鑑字第467號鑑定報告書在卷可稽(見證物
    外放)。茲本院依附表所示，逐項以上開鑑定結果之鑑定結
    算總價金額為準，如鑑定結算總價金額低於兩造約定之金額
    ，其差額為上訴人得請求減少之報酬；如鑑定結算總價金額
    高於兩造約定之金額，則不予列計；依變更設計後施工圖無
    該項目者，亦不予列計。計算結果詳如附表所示，上訴人得
    請求減少報酬之金額共為60萬4,097元。
  3.綜上，被上訴人主張原契約總價3,040萬元，追加工程總價
    為545萬2,634元，分別尚積欠448萬4,000元及202萬3,057
    元，共計650萬7,057元(計算式：4,484,000＋2,023,057＝
    6,507,057)，因系爭工程有瑕疵給付之情事，扣除上訴人得
    請求減少之報酬60萬4,097元，上訴人應給付被上訴人590
    萬2,960元(計算式：6,507,057－604,097＝5,902,960)。從
    而，被上訴人請求上訴人給付590萬2,960元及自起訴狀繕本
    送達翌日即96年7月31日起至清償日止，按年息5％計算之利
    息部分，為有理由，應予准許；逾此部分之請求，為無理由
    ，不應准許。
五、綜上所述，被上訴人本於系爭工程合約之法律關係，請求上
    訴人給付被上訴人給付590萬2,960元及自起訴狀繕本送達翌
    日即96年7月31日起至清償日止，按年息5％計算之利息部分
    ，為有理由，應予准許。被上訴人逾此範圍之請求，為無理
    由，應予駁回。原審就超過上開應准許部分，為上訴人敗訴
    之判決，並為准免假執行之宣告，自有未洽。上訴人上訴意
    旨就此部分指摘原判決不當，求予廢棄改判，為有理由，爰
    由本院予以廢棄改判如主文第二項所示。至於上開應准許部
    分，原審判命上訴人給付，核無違誤，上訴意旨，就此部分
    ，仍執陳詞，指摘原判決不當，求予廢棄，為無理由，應駁
    回其上訴。
六、本件事證已臻明確，兩造其餘攻擊與防禦方法均與判決結果
    不生影響，不再一一論述，附此敘明。
七、據上論結，本件上訴為一部有理由，一部無理由，爰判決如
    主文。
中    華    民    國    99    年    5     月    11    日
                    民事第十三庭
                        審判長法  官  蕭艿菁
                              法  官  周舒雁
                              法  官  陳姿岑
正本係照原本作成。
如不服本判決，應於收受送達後20日內向本院提出上訴書狀，其
未表明上訴理由者，應於提出上訴後20日內向本院補提理由書狀
（均須按他造當事人之人數附繕本）上訴時應提出委任律師或具
有律師資格之人之委任狀；委任有律師資格者，另應附具律師資
格證書及釋明委任人與受任人有民事訴訟法第466條之1第1項但
書或第2項(詳附註)所定關係之釋明文書影本。
中    華    民    國    99    年    5     月    13    日
                              書記官  黃慶霽
附註：
民事訴訟法第466條之1（第1項、第2項）：
對於第二審判決上訴，上訴人應委任律師為訴訟代理人。但上訴
人或其他法定代理人具有律師資格者，不在此限。
上訴人之配偶、三親等內之血親、二親等內之姻親，或上訴人為
法人、中央或地方機關時，其所屬專任人員具有律師資格並經法
院認為適當者，亦得為第三審訴訟代理人。

司法院資訊處製作；財團法人民間司法改革基金會備份。
